臺灣桃園地方法院刑事判決　　　　　　　94年度訴字第1255號
公　訴　人　臺灣桃園地方法院檢察署檢察官
被　　　告　甲○○
上列被告因違反槍砲彈藥刀械管制條例案件，經檢察官聲請以簡
易判決處刑（94年度偵字第786 號），本院認不得以簡易判決處
刑，並改依通常程序審理，茲判決如下：
    主  文
甲○○無罪。
    理  由
一、本件檢察官原聲請以簡易判決處刑，惟經本院認有刑事訴法
    第451 條之1 第4 項但書第3 款所定之情形，爰依同法第45
    2 條之規定，改依通常程序審判之，合先敘明。
二、公訴意旨略以：被告甲○○於民國93年12月27日晚上7 時許
    ，在桃園縣桃園市○○路某五金行購買供子彈發射推進時所
    需成分之雙基發射火藥1 包，未經許可而持有槍砲、彈藥之
    主要組成零件。嗣於翌日中午12時許，在桃園縣八德市○○
    路501 號前，為警攔查而查獲，並扣得火藥1 包，因認被告
    涉有違反槍砲彈藥刀械管制條例第13條第4 項之持有槍砲、
    彈藥之主要組成零件罪嫌。
三、按犯罪事實應依證據認定之，無證據不得認定犯罪事實；又
    不能證明被告犯罪者，應諭知無罪之判決，刑事訴訟法第15
    4 條第2 項、第301 條第1 項分別定有明文。再按，刑事訴
    訟法上所謂認定犯罪事實之證據，係指足以認定被告確有犯
    罪行為之積極證據而言，如未能發現相當證據或證據不足以
    證明，自不能以推測或擬制之方法，以為裁判基礎，復有最
    高法院29年上字第3105號判例可資參照。
四、本件公訴意旨認定被告涉有上開持有槍砲、彈藥主要組成零
    件之罪嫌，係以被告之自白、扣案之火藥1 包及內政部警政
    署刑事警察局之鑑定書為其主要論據。訊據被告於警詢及本
    院審理時，始終供稱扣案之火藥1 包為其於前述時、地購得
    之物，且目的係用來裝填子彈之用等語。經查：
(1)、扣案之火藥1 包經送內政部警政署刑事警察局鑑定結果，發
    現上開火藥檢出硝化甘油、硝化纖維等成分（該包火藥淨重
    0.58公克，取0.38公克供鑑驗用罄，餘0.2 公克），認係雙
    基發射火藥，固有該局94年4 月13日刑鑑字第0940047946號
    鑑定書1紙在卷可稽。
(2)、惟按，槍砲彈藥刀械管制條例第13條第4 項規定，未經許可
    ，持有槍砲、彈藥之主要組成零件者，處6 月以上5 年以下
    有期徒刑，併科新台幣（下同）300 萬元以下罰金。而該條
    所稱「槍砲、彈藥之主要組成零件」，依內政部於86年11月
    24 日 以台（86）內警字第8670683 號函公告之內容，僅有
    作為「炸彈、爆裂物」成分之「火藥」，方屬該條例所稱「
    彈藥之主要組成零件」，至於作為「砲彈、子彈」成分之「
    火藥」，則未規定亦屬「彈藥之主要組成零件」。再參酌同
    條例第12條第4 項規定，未經許可，「持有子彈者」，處5
    年以下有期徒刑，併科300 萬元以下罰金；可知「持有子彈
    」之法定刑，較「持有彈藥之主要組成零件」之法定刑為輕
    ，由此益見行為人持有之「火藥」，必須係用作「炸彈、爆
    裂物」之成分，方屬該條例第13條第4 項所欲規範之對象；
    至於作為「子彈」用途之火藥，則非該條例所欲規範之對象
    。否則將形成持有「子彈」者，其法定刑較輕；但持有「子
    彈內容物之火藥」者，法定刑卻較重之情形，而有輕重失衡
    之現象。故本件被告持有之火藥1 包，固屬雙基發射火藥，
    惟本院仍應依該火藥之成分、特性、通常所供之用途，以及
    被告持有該火藥之主觀目的等情，綜合判斷上開火藥究係供
    作「炸彈、爆裂物」內容物之用途，或僅單純供作「子彈」
    內容物之用途，方能判定被告是否構成犯罪。
(3)、依照內政部警政署刑事警察局提供之「雙基發射藥相關說明
    資料」可知，雙基發射火藥係常用於制式槍枝、火砲之發射
    藥，此為本院辦理同類案件依職權所知之事實。再者，槍枝
    、火砲各係子彈、砲彈彈頭之投射工具，亦即一般人所稱之
    「發射藥」，係指子彈、砲彈之彈頭得藉其瞬間爆炸之威力
    投射而出之火藥，故該等火藥自屬子彈或砲彈所用之材料，
    而非炸彈、爆裂物所用之火藥。其次，就本案查獲之火藥特
    性，內政部警政署刑事警察局鑑識科化學組之劉志奮先生陳
    稱：扣案之火藥可用來作為子彈爆發時推進所需之成分，但
    也可作為爆裂物或炸彈之成分，但該火藥之成分作用，通常
    係用來供子彈爆發時推進所需之成分，分別有地檢署及本院
    之電話紀錄各1 份附卷為憑。復參酌被告於警詢及本院審理
    時，均稱扣案之火藥是打算用來裝填子彈用的，有各該筆錄
    在卷為憑。又被告於93年12月28日為警查獲持有火藥時，於
    同日亦為警查獲其持有子彈3 顆，且該3 顆子彈均係土造改
    造子彈，經採樣1 顆試射後，雖可擊發，但發射動能不足，
    認不具殺傷力等情，復有搜索扣押筆錄2 張及內政部警政署
    刑事警察局94年1 月24日刑鑑字第0940003530號槍彈鑑定書
    1 份存卷可查。故被告既然同時持有土造子彈以及子彈爆發
    時推進所需成分之火藥，則其於本院審理時供稱：因為子彈
    買回來後有拆開，把火藥倒出來，怕火藥會消耗掉，所以買
    火藥補充等語，即與本案卷內呈現之相關跡證相符，而屬可
    信。故參酌扣案之火藥成分、特性、主要用途以及被告持有
    之主觀目的，可知被告持有上開火藥之目的，係要補充拆開
    子彈後該子彈所逸失之火藥，以作為子彈爆發時推進所需之
    成分，應可確定。至於內政部警政署刑事警察局保安組人員
    雖稱：其等係依鑑定書鑑定結果表示係「雙基發射火藥」，
    即認定扣案火藥係屬爆裂物、炸彈之主要組成零件，至於扣
    案火藥可否作為子彈爆發時推進所需之成分，其不瞭解等語
    ，有地檢署及本院電話紀錄2 紙附卷供參。是該局保安組人
    員對於扣案火藥之特性、功能，既未若前述鑑識科化學組人
    員，有較深之研究與認識，則就扣案火藥特性、功能之認定
    ，自應以鑑識科化學組人員解說之內容為準。而該局保安組
    人員並未參酌扣案火藥之特性、功能及持有人之主觀目的，
    僅依據鑑定書鑑定係屬「雙基發射火藥」，即認該火藥係屬
    爆裂物、炸彈之主要組成零件，故其做成之上開結論即容有
    商榷之餘地。
(4)、綜上所述，被告持有之火藥1 包，主要功能係作為子彈爆發
    時推進所需之成分，且被告主觀上之持有目的，亦係做此用
    途，則上開火藥自應認定屬於構成「子彈」之主要成分，而
    非「炸彈、爆裂物」之主要組成零件。故該等火藥既非內政
    部警政署公告之「槍砲、彈藥之主要組成零件」，自非槍砲
    彈藥刀械管制條例第13條第4 項所規範之管制物品。此外，
    復查無其他積極證據，足以證明被告確有公訴人所指之前開
    犯行，自不得僅因被告自白其有持有火藥之事實，即認被告
    有未經許可，持有槍砲彈藥之主要組成零件之犯行。故揆諸
    前開法律規定及判例意旨，自應為被告無罪之諭知。
據上論斷，應依刑事訴訟法第452 條、第301 條第1 項，判決如
主文。
主案經檢察官趙燕利到庭執行職務。
中　　華　　民　　國　　94　　年　　8 　　月　　4 　　日
                      臺灣桃園地方法院刑事第十一庭
                              審判長法官    蔡榮澤
                                    法官    丁俊成
                                    法官　  游士珺
上正本證明與原本無異。
如不服本判決，應於送達後10日內，向本院提出上訴狀。
                                   書記官   陳淑瓊
中　　華　　民　　國　　94　　年　　8 　　月　　4 　　日
